【裁判字號】    95,訴,139
【裁判日期】    951207
【裁判案由】    殺人未遂
【裁判全文】
臺灣臺東地方法院刑事判決               95年度訴字第139號
公  訴  人  臺灣臺東地方法院檢察署檢察官
被      告  戊○○
                    市戶政事務所)
指定辯護人  本院公設辯護人  甲○○
被      告  乙○○
上列被告等因殺人未遂等案件，經檢察官提起公訴 (95年度偵字
第840號)，本院判決如下：
    主  文
戊○○傷害人之身體，處有期徒刑壹年貳月。
乙○○幫助傷害人之身體，處有期徒刑貳月，如易科罰金，以銀
元參佰元即新臺幣玖佰元折算壹日。
    事  實
一、戊○○於民國95年1月26日22時左右，在臺東縣臺11線公路1
    57. 3公里處之海邊，與丁○○烤火閒聊時，突於酒後無故
    基於普通傷害之犯意，欲毆打丁○○，而乙○○在旁目睹其
    事，竟在戊○○要求乙○○將火堆中之木棍取出交予戊○○
    時，基於幫助戊○○犯普通傷害之故意，自火堆中取出長逾
    1公尺、直徑約8至10公分之木棍1枝交予戊○○，使戊○○
    持該木棍朝丁○○頭後腦部位猛力毆擊1下，致丁○○受有
    頭部外傷併硬腦膜下血腫及顱內出血、頭皮裂傷 (4cm×1.6
    cm×1.1cm×1)等傷害，幸因及時就醫住院手術治療而倖免
    於難。
二、案經丁○○訴由臺東縣警察局臺東分局報請臺灣臺東地方法
    院檢察署檢察官偵查起訴。
    理  由
一、證據能力部分:
    按刑事訴訟法第159條第1項雖規定，被告以外之人於審判外
    之言詞或書面陳述，除法律有規定外，不得作為證據。惟同
    法第159條之5第2項已規定，當事人、代理人或辯護人於法
    院調查證據時，知有第159條第1項不得為證據之情形，而未
    於言詞辯論終結前聲明異議者，視為有前項之同意 (指同條
    第1項之同意作為證據)。此乃第159條第1項所容許，得作為
    證據之例外規定之一 (最高法院93年度臺上字第3533號判決
    意旨參照)。查卷附之丁○○馬偕紀念醫院臺東分院診斷證
    明書、戊○○臺東縣警察局臺東分局當事人酒精測定紀錄表
    、現場照片、及臺東縣警察局臺東分局富岡派出所警員職務
    報告書，皆屬前述審判外之書面證據，惟本案被告、檢察官
    、辯護人於言詞辯論終結前，均未就上開本院踐行調查程序
    所調查之證據主張有刑事訴訟法第159條第1項不得為證據之
    情形，參照上開最高法院判決要旨，上開本案經調查之證據
    均具有證據能力，合先敘明。
二、認定犯罪事實所憑之證據及理由:
(一)訊據被告戊○○對其於前揭時、地，曾持木棍猛力毆擊被害
    人丙○○頭後腦部位1下，致使丁○○受有頭部外傷併硬腦
    膜下血腫及顱內出血、頭皮裂傷等傷害之事實坦承不諱; 被
    告乙○○對於前揭時、地為幫助戊○○，自火堆取出長逾1
    公尺、直徑約8至10公分之木棍1枝交予戊○○之事實則矢口
    否認，辯稱: 當時已想睡覺了，聽到吵架聲就起來，看到丁○○和戊○○在打架，木棍是戊○○自己拿的，不是她拿給
    戊○○的云云，經查:
 1、證人即丁○○岳母庚○○○於偵查中證稱: 當時伊正從海邊
    上來，看到戊○○把丁○○推倒，丁○○趴下來，要站起來
    時，戊○○就叫乙○○拿1枝長約1公尺，直徑約8至10公分
    之木棍，是烤火用的木棍給他，打丁○○的頭部1下，伊說
    不要打了，就沒有再打了等語 (見偵卷第11頁、第37頁至第
    38頁)，嗣於本院審理時，復結證稱: 「 (問: 妳在警察局
    有提到只有戊○○1個人打丁○○，是用1根有火的木棍敲丁○○，敲了1次，在警察局是不是有這樣提過?) 是。」、「
    (問: 當時妳距離戊○○、丁○○有多遠?) 經當場指出距離
    。『由本院通譯丈量差不多3.1公尺』」、「 (問:1 根有火
    的木棍戊○○是怎麼麼取得的?) 他的老婆給他。」、「 (
    問: 為什麼在警察局沒有提到這點，到檢察官偵查中才提出
    ?) 我記得當時我有向當翻譯的兒子潘文惠說這件事，為什
    麼沒有記，我不知道。」 (翻譯潘文惠答: 當時我也是陪我
    媽媽去那邊作筆錄，問了很多問題，我不太清楚了。)、「
    (問；妳在警詢裡面有提到，本來戊○○要打第2次，被我攔
    下來，妳是怎麼攔下來的?) 叫他不要打了，不要再打了。
    」、「 (問: 有沒有阻止他?) 我用手比，叫他不要再打了
    ，打完之後打的人就把木頭丟到火堆裡去。」、「 (問: 妳
    目擊到丁○○、戊○○的時候，他們各自的姿勢是怎麼樣?)
    看到的時候是丁○○站著，就被木頭打到頭，頭朝下趴下來
    ，打算打第2下被我阻止，之後打的那個人就把他拉到旁邊
    ，就用1桶水向他潑。」、「 (問: 妳知道潑水要做什麼嗎
    ?) 我不知道他為什麼要用水潑，而且用水潑之後丁○○也
    沒有反應。」、「 (問: 妳看到乙○○拿木棍給戊○○的時
    候戊○○是站著拿，還是坐在丁○○的身上拿?) 要打的那
    個人也是站著。」、「 (問: 站著接木棍嗎?) 站著。」、
    「 (問: 乙○○當時是蹲著還是站著，還是什麼姿勢拿木棍
    給他先生?) 站著。」等語 (見本院95年11月23日審判筆錄
    第15頁至第16頁)，顯見被害人之岳母庚○○○親見被告乙○○站著拿1枝烤火用的木棍給被告戊○○，被告戊○○即
    持以毆擊被害人丁○○頭部1下，經庚○○○制止後，被告
    戊○○方將丁○○拉到旁邊撥水救治等情，應係事實，堪予
    採信。
 2、證人即告訴人丁○○於本院審理時證稱: 「 (問: 你的頭如
    何受傷的?) 那個時候是1月26日，除夕的前1天，因為那天
    我老婆在採荖葉，那天晚上我老婆跟我的岳母順便要到小野
    柳北面海邊找貝殼，就在公路我老婆跟我岳母下車，我就去
    台東送荖葉，送荖葉後要回來差不多8點多，我就在停車場
    ，我的孫子先下去，我看到幾間工寮，我看到幾個夫妻在那
    邊聊天，我就過去，並問有沒有看到我岳母，他們說走下去
    了，我就抱著我的孫子坐下來跟他們聊天，後來不知道怎麼
    樣戊○○他就變得很激動，就把我推起來，推到旁邊的火堆
    ，我本來就已經是殘障的人了‥‥，他好像發瘋一樣，我只
    聽到我的孫子講『不要打我的阿公、不要打我的阿公』，突
    然間我好像聽到他要拿棍子打我，那時候我已經開始昏了，
    依稀還知道我的頭『碰』一下，後來我就不知道了。」、「
    (問: 為何你在檢察事務官那邊會說『戊○○就叫他太太拿
    木柴給他，他就拿木柴打我的頭，我的孫子就叫不要打我的
    阿公』，為何兩次的說法不一樣?) 那時候我有聽到他叫他
    老婆，依稀有看到有火經過，那時候老人家已經爬上來了，
    有看到。」、「 (問: 你說你有聽到他叫他老婆，叫他老婆
    做什麼事?) ‥‥，依稀聽到叫他老婆拿木柴，那時候我已
    經昏倒在地了。」等語 (見本院95年11月23日審判筆錄第4
    頁、第7頁)，亦足堪佐證被告乙○○確有拿木棍給被告戊○○之事實。
 3、按告訴人、證人之陳述有部分前後不符，或相互間有所歧異
    時，究竟何者為可採，法院仍得本其自由心證予以斟酌，非
    謂一有不符或矛盾，即應認其全部均為不可採信；尤其關於
    行為動機、手段及結果等之細節方面，告訴人之指陳，難免
    故予誇大，證人之證言，有時亦有予渲染之可能；然其基本
    事實之陳述，若果與真實性無礙時，則仍非不得予以採信。
    最高法院著有74年臺上字第1599號判例可資參照。且依被告
    乙○○於偵查中供稱: 看到丁○○先到戊○○旁邊動手，戊○○就推倒丁○○，戊○○拿起燒過的木頭打丁○○後腦1
    下等語 (見偵卷第20頁)，及參酌警卷所附之現場照片和馬
    偕紀念醫院臺東分院診斷證明書上載頭皮裂傷僅有1處之事
    實觀之，可認被告陳金生與被害人因細故發生爭執，被告陳
    金生叫被告乙○○拿起火旁之烤火用木棍1枝，持以毆擊被
    害人丙○○頭部1下，致丁○○受有頭部外傷併硬腦膜下血
    腫及顱內出血、頭皮裂傷 (4cm×1.6cm×1.1cm×1)等傷害
    ，應堪採信為真實。
(二)證人黃平和於本院審理時證稱: 「 (問: 是誰送丁○○就醫
    ?) 我騎摩托車到富岡派出所報案，警察叫救護車過來大馬
    路旁邊，戊○○背丁○○到大馬路，送上救護車。」、「 (
    問: 有沒有人委託你去富岡派出所報案?) 就潘月明叫我趕
    快去派出所報案順便叫救護車。」、「 (問: 除了潘月明以
    外還有沒有其他在場的人委託你去報案?) 沒有。」等語 (
    見本院95年11月23日審判筆錄第11頁)，核與證人庚○○○
    證稱: 「 (問: 警方是怎麼知道打人的就是戊○○?) 潘月
    明叫黃平和去叫警察。」、「 (問: 他一個人去嗎?) 他一
    個人去。」、「 (問: 戊○○有沒有借黃平和的電話報警?
    )我沒有看到。」、「 (問: 黃平和去報警的時候戊○○在
    做什麼?) 就在火堆那裡看著丁○○。」等語 (見本院95年
    11月23日審判筆錄第17頁)及被告乙○○於偵查中供稱: 是
    我叔叔黃平和報警的等語 (見偵卷第21頁)相符; 再參以受
    理報案之臺東縣警察局臺東分局富岡派出所警員許原豪製作
    之職務報告稱: 於95年1月26日22時30分許，接獲報案人黃
    平和親自騎乘機車至派出所報案稱案發現場有人打架受傷後
    ，黃平和隨即帶同許員至事故地點並通知救護車，因時間急
    迫故當場並未製作相關報案紀錄，且當時黃平和報案時，並
    未提及戊○○或乙○○等人委託報案，派出所也未接獲戊○○或乙○○等人之報案電話等語，有該員製作之職務報告在
    卷可考。是本件報案人僅黃平和1人，被告戊○○辯稱其有
    報案自首云云，顯與事實不符，難以採信。再被告戊○○於
    當日23時57分經員警酒測後，呼氣酒精濃度為每公升1毫克
    等情，亦有臺東縣警察局臺東分局當事人酒精測定紀錄表附
    卷可稽 (見警卷第13頁)，然被告戊○○於毆擊丁○○致傷
    後，猶能將丁○○拖至旁邊潑水，並將其背至路旁救護車上
    ，證諸證人庚○○○證稱: 戊○○很正常，沒有東倒西歪等
    語 (見本院95年11月23日審判筆錄第19頁)，可認事發當時
    ，被告戊○○並無何心神喪失精神耗弱情事。
(三)再按殺人未遂罪之成立，以有戕害生命之故意，著手於刺殺
    之實行而未發生死亡之結果為要件，最高法院著有47年臺上
    字第1364號判例可資參照。又殺人與傷害之區別，應以加害
    人有無殺意為斷，其受傷之多寡，及是否為致命部位，雖可
    藉為認定有無殺意之心證，究不能為絕對之標準，最高法院
    亦著有18年臺上字第1309號、51年臺上字第1291號判例可參
    。查被告戊○○、乙○○2人與告訴人丁○○在發生本案前
    素不相識，亦無何仇怨，此業據渠等供述明確，且與告訴人
    之證述相符 (見警卷第2頁、第6頁、第8頁)，是以本案係因
    酒後雙方發生爭執，被告戊○○本無殺害丁○○之動機及必
    要；再就丁○○所受傷勢觀之，其雖受有頭部外傷併硬腦膜
    下血腫及顱內出血、頭皮裂傷 (4cm×1.6cm×1.1cm×1) 等
    傷害，然觀諸前揭告訴人之指訴、證人庚○○○之證詞，當
    時被告戊○○確僅毆擊被害人頭部1下，嗣經被害人高齡80
    歲之岳母庚○○○搖手制止後，隨即罷手，並以水潑之，欲
    圖喚醒被害人，後於救護車到達時，又背被害人上救護車，
    苟被告戊○○確有致丁○○於死之故意，大可趁丁○○已不
    支倒地欠缺反擊能力之際，再繼續以木棍毆擊丁○○，或不
    施以救助，聽任丁○○傷重死亡，更可快速達到其致人於死
    之目的，惟被告陳金生並未如此為之，是益徵被告陳金生確
    實無殺人之故意，而係在飲酒後，與告訴人發生爭執，基於
    傷害對方之意思始犯下本案，但尚無殺人之意圖甚明，公訴
    人認被告係基於殺人之意思而為本案犯行，尚有誤會。
(四)綜上，本件事證明確，被告戊○○普通傷害犯行及被告乙○○幫助普通傷害犯行，均堪以認定，應依法論科。
三、論罪與科罰:
(一)被告行為後，前於94年2月2日修正公布之刑法，已自95年7
    月1日起施行，另刑法施行法亦於95年6月14日增訂該法第1
    條之1規定，並自95年7月1日施行。其中修正後刑法第2條之
    規定，乃係關於新舊法比較適用之準據法，其本身無關行為
    可罰性要件之變更，故於95年7月1日刑法修正施行後，如有
    涉及比較新舊法之問題，即應逕依修正後刑法第2條第1項規
    定，為「從舊從輕」之比較 (最高法院95年度第8次刑事庭
    會議決議意旨參照)。經查：
 1、刑法第277條第1項傷害罪雖未修正，然於上開刑法及其施行
    法修正施行前，依罰金罰鍰提高標準條例第1條前段之規定
    ，該罪所定罰金刑部分之法定刑度「銀元1千元以下」係提
    高為銀元1萬元即新臺幣3萬元以下，最低刑度則依修正前刑
    法第33條第5款規定，為銀元1元以上即新臺幣3元以上。嗣
    刑法施行法第1之1條已增訂：「中華民國94年1月7日刑法修
    正施行後，刑法分則所定罰金之貨幣單位為新臺幣；94年1
    月7日刑法修正時，刑法分則編未修正之條文定有罰金者，
    自94年1月7日刑法修正施行後，就其所定數額提高為三十倍
    ，但72年6月26日至94年1月7日新增或修正之條文，就其所
    定數額提高為三倍。」，而此規定因屬前揭罰金罰鍰提高標
    準條例第1條但書所稱之「法律已依一定比率規定罰金或罰
    鍰之數額或倍數」，自應優先適用；又修正後刑法第33條第
    5款亦已將罰金刑調整為新臺幣1千元以上，以百元計算，故
    依前述標準換算，修正後刑法第277條第1項傷害罪之罰金刑
    法定刑度已變更為「新臺幣3萬元以下，新臺幣1千元以上」
    ，是比較修正前後刑度結果，應以修正前之規定對被告較為
    有利。
 2、就幫助犯部分，被告乙○○無論依修正前或修正後之刑法第
    30條規定，均成立幫助犯，且新舊法均得減輕其刑，故就此
    部分而言，新法並未更有利於被告。
 3、刑法第67條修正後，將原第68條罰金刑部分 (規定僅加減其
    最高度)，移置於第67條，是修正後刑法第67條已將罰金刑
    視同有期徒刑，於加減時，其最高度及最低度同加減之。比
    較新、舊法結果，因罰金刑最低度不變，故修正後刑法第67
    條規定，並未較有利於被告。
 4、綜合比較前述各項法律變更之結果後，修正後之法律規定並
    未對被告更為有利，依據刑法第2條第1項前段，即應一體適
    用修正前刑法相關規定及罰金罰鍰提高標準條例第1條前段
    之規定。
(二)核被告戊○○所為，係犯修正前刑法第277條第1項之普通傷
    害罪。被告乙○○所為，係犯修正前刑法第30條第1項、第
    277條第1項之幫助普通傷害罪，並應依修正前刑法第30條第
    2項規定，減輕其刑。公訴人雖認被告戊○○係犯殺人未遂
    罪，容有未洽已如前述，惟起訴之殺人未遂之基礎事實，與
    本件認定之普通傷害之基礎事實相同，本院爰依法就此部分
    犯行變更起訴法條為刑法第277條第1項之普通傷害罪，附此
    敘明。
(三)爰審酌被告戊○○、乙○○2人，近10餘年來並無犯罪紀錄
    ，有臺灣高等法院被告前案紀錄表1份在卷可按，素行尚可
    ，惟其僅因細故即動輒以木棍傷人及幫助傷害，惡性不小，
    被害人丁○○因本件傷害進行開顱手術並住院12天，傷勢不
    輕，暨被告戊○○犯後坦承犯行，態度良好，而被告乙○○
    犯罪後否認犯行，不見悔意之態度等一切情狀，分別量處如
    主文所示之刑。以示懲儆。再被告乙○○行為時，修正前刑
    法第41條第1項前段規定：「犯最重本刑為5年以下有期徒刑
    以下之刑之罪，而受6個月以下有期徒刑或拘役之宣告，因
    身體、教育、職業、家庭之關係或其他正當事由，執行顯有
    困難者，得以1元以上3元以下折算1日，易科罰金。」又被
    告行為時之易科罰金折算標準，修正前罰金罰鍰提高標準條
    例第2條前段（現已刪除）規定，就其原定數額提高為100倍
    折算1日，則本件被告行為時之易科罰金折算標準，應以銀
    元300元折算1日，經折算為新臺幣後，應以新臺幣900元折
    算1日。惟修正後刑法第41條第1項前段則規定：「犯最重本
    刑為5年以下有期徒刑以下之刑之罪，而受6個月以下有期徒
    刑或拘役之宣告者，得以新臺幣1千元、2千元或3千元折算1
    日，易科罰金。」比較修正前後之易科罰金折算標準，以修
    正前刑法之規定，較有利於被告乙○○，應依修正前刑法第
    41條第1項前段及修正前罰金罰鍰提高標準條例第2條規定，
    定其易科罰金之折算標準，附此敘明。
據上論斷，應依刑事訴訟法第299條第1項前段、第300條，刑法
第2條第1項前段、修正前 (下同)刑法第277條第1項、第30條、
第41條第1項前段，罰金罰鍰提高標準條例第1條前段、修正前罰
金罰鍰提高標準條例第2條，判決如主文。
本案經檢察官己○○到庭執行職務
中    華    民    國    95    年    12    月     7     日
                  刑事第二庭審判長法  官  李水源
                                  法  官  簡芳潔
                                  法  官  曾宗欽
以上正本證明與原本無異。
如不服本判決，應於判決送達後10日內向本院提出上訴狀（須附
繕本）。
「切勿逕送上級法院」
                                  書記官  沈茜庭
中    華    民    國    95    年    12    月     7     日
附錄本案論罪科刑法條全文：
中華民國刑法第277條
傷害人之身體或健康者，處3年以下有期徒刑、拘役或1千元以下
罰金。
犯前項之罪因而致人於死者，處無期徒刑或7年以上有期徒刑；
致重傷者，處3年以上10年以下有期徒刑。


司法院資訊處製作；財團法人民間司法改革基金會備份。
